---
title: "Построение модели логистической регрессии"
author: "Студент Школы логистики"
output: html_document
date: '`r format(Sys.time(), "%d.%m.%Y")`'

---

```{r setup, include=FALSE}
knitr::opts_chunk$set(echo = TRUE)
```

```{r, message=FALSE, warning=FALSE}
library(tidyverse)
library(ggfortify)
library(haven)
```

#Введение 

В файле `demo.sav` содержатся демографические характеристики клиентов компании с информацией о том, откликнулись ли они на рассылку рекламных предложений. Ставится задача прогнозирования отклика клиента на рекламную рассылку в зависимости от его демографических характеристик.

```{r Загрузка данных}
demo <- read_sav("data/demo.sav")
str(demo)

```

#Задания

1) Проведите разведочный анализ и выберите предикторы, с помощью которых можно прогнозировать отклик клиента на рекламную рассылку.

2) Постройте модель логистической регрессии для прогнозирования отклика на рекламную рассылку. Интерпретируйте полученные коэффициенты.

3) Посчитайте модельные значения вероятности отклика для исходных данных.

4) Сравните на графике фактические значения отклика с полученной вероятностью.


