```{r, message=F, warning=F}
library(tidyverse)
library(forecast)
library(readxl) 
library(lubridate) # для работы с датами
library(timetk) # для преобразования таблиц во временные ряды и обратно
library(sweep) # для преобразования результатов моделирования в табличный формат
library(timetk) #time series

```
# tidyquant - один из возможных источников данных временных рядов для анализа
```{r}
install.packages("tidyquant")
```

#Пример данных, подгруженных при помощи tidyquant - цены на топливо
https://cran.r-project.org/web/packages/tidyquant/vignettes/TQ03-scaling-and-modeling-with-tidyquant.html
https://cran.r-project.org/web/packages/tidyquant/vignettes/TQ01-core-functions-in-tidyquant.html

```{r}
library(tidyquant)
gas_prices_monthly_raw <- tq_get(
    x    = "GASREGCOVM", 
    get  = "economic.data", 
    from = "1990-01-01", 
    to   = "2016-12-31") 
gas_prices_monthly_raw

```
#Пример данных, подгруженных при помощи tidyquant - стоимость акций Apple и Amazon
# Get quantitive data https://www.rdocumentation.org/packages/tidyquant/versions/0.5.9/topics/tq_get
# https://fred.stlouisfed.org/

```{r}

mult_gets2 <- tq_get(c("AAPL", "AMZN"),
                    get = "stock.prices",
                    from = "2018-01-01",
                    to   = "2019-01-01")
mult_gets2
```


#Пример данных, подгруженных при помощи tidyquant - стоимость акций и дивиденды Apple и Amazon
# Get quantitive data https://www.rdocumentation.org/packages/tidyquant/versions/0.5.9/topics/tq_get
# https://fred.stlouisfed.org/
```{r}

mult_gets <- tq_get(c("AAPL", "AMZN"),
                    get = c("stock.prices", "dividends"),
                    from = "2018-01-01",
                    to   = "2019-01-01")

```

#Отображение различных составляющих данных:
```{r}
mult_gets
mult_gets[['stock.prices']][[2]]
#mult_gets.aapl.stock.prices
```
#UMTMTI index
#Value of Manufacturers' Total Inventories for All Manufacturing Industries, Million of Dollars, Monthly, Not Seasonally Adjusted

```{r}
umtmti <- read_excel('UMTMTI.xls', skip=10) %>%
  mutate(observation_date = as_date(observation_date)) # по умолчанию будет использоваться формат дат, 
                               # который не поддерживается ggplot2, 
                               # поэтому преобразуем даты к нужному формату
umtmti %>% head()
```


```{r}
umtmti %>%
  ggplot(aes(x = observation_date)) +
    geom_line(aes(y = UMTMTI)) +
    geom_smooth(aes(y = UMTMTI), se = F) +
    scale_x_date(date_breaks = "12 month", date_labels = "%y") +
    labs(x = NULL, y = NULL,
         title = 'AMTMTI')
```
# Полный и сокращенный набор данных, преобразованные во временные ряды

```{r}
starting_date <- min(umtmti$observation_date)
umtmti_ts <- umtmti %>% 
  select(observation_date, UMTMTI) %>%
  tk_ts(start = 
          c(year(starting_date),month(starting_date)),
        frequency = 12,
        silent = TRUE) # отключаем предупреждение об отброшенном столбце date

```

```{r}
umtmti2 <- umtmti %>%
  filter (observation_date>"2011-12-01")
```


```{r}
starting_date_new <- min(umtmti2$observation_date)
umtmti_ts2 <- umtmti2 %>% 
  select(observation_date, UMTMTI) %>%
  tk_ts(start = 
          c(year(starting_date_new),month(starting_date_new)),
        frequency = 12,
        silent = TRUE) # отключаем предупреждение об отброшенном столбце date

```

```{r}
umtmti_ts
```
```{r}
umtmti_ts2
```

```{r}
has_timetk_idx(umtmti_ts2)
```
```{r}
m_umtmti_ts2 <- umtmti_ts2 %>% ets()
```


Модели экспоненциального сглаживания основаны на выделении компонентов временного ряда - среднего уровня, тренда и сезонности. Поэтому данные компоненты можно извлечь из модели.


```{r}
decomp_m_umtmti_ts2 <- m_umtmti_ts2 %>% 
  sw_tidy_decomp(rename_index = 'observation_date', timetk_idx = TRUE)
decomp_m_umtmti_ts2 %>% head()
```


# Данные с выделенными компонентами ряда
https://robjhyndman.com/eindhoven/2-1-StateSpace.pdf


```{r}
decomp_m_umtmti_ts2 %>%
  pivot_longer(-observation_date, names_to = "key", values_to = "value") %>%

  ggplot(aes(x = observation_date, y = value)) +
  geom_line() +
  facet_wrap(~ key, scales = "free_y") +
  scale_x_date() +
  labs(X = NULL, y = NULL,
       title = "Закономерные компоненты ряда")
```



Параметры модели:

```{r}
m_umtmti_ts2 %>% sw_tidy()
```

#Параметры ETS модели
```{r}
m_umtmti_ts2 %>% sw_glance()
```
#Коэффициенты модели
```{r}
m_umtmti_ts2  %>% sw_tidy() %>% filter(term %in% c('alpha', 'beta', 'gamma'))
```

#Добавление проноза

```{r}
f_umtmti_ts2 <- m_umtmti_ts2 %>% forecast(h = 12)
f_umtmti_ts2 %>% 
  sw_sweep(rename_index = 'observation_date', timetk_idx = TRUE) %>% 
  tail(n = 14)
```

#Прогноз и доверительные интервалы

```{r}
f_umtmti_ts2 %>% 
  sw_sweep(rename_index = 'observation_date', timetk_idx = TRUE) %>%
  ggplot(aes(x = observation_date, y = UMTMTI)) +
  geom_ribbon(aes(ymin = lo.95, ymax = hi.95), fill = "gray60") +
  geom_ribbon(aes(ymin = lo.80, ymax = hi.80), fill = "gray90") +
  geom_line(aes(color = key)) +
  scale_x_date(date_labels = "%Y", date_breaks = "1 year",
               limits = c(ymd("2012-01-01"), NA)) +
  labs(x = NULL, y = NULL,
       title = "Прогноз запасов промышленности",
       color = NULL)
```


```{r}
models <- tribble(
  ~lab,         ~f,     ~params,
  "ets auto",   "ets", list(y = umtmti_ts2),
  "ets a99",   "ets",  list(y = umtmti_ts2, alpha = 0.99, beta = 0.10, gamma = 0.01),
  "ets 0.1",    "ets",  list(y = umtmti_ts2, alpha = 0.80, beta = 0.15, gamma = 0.01),
  "ets damped", "ets",  list(y = umtmti_ts2, damped = FALSE),
)
models  
```
#https://purrr.tidyverse.org/reference/invoke.html
```{r}
models_fit <- 
  models %>% 
  mutate(fit = invoke_map(f, params))
models_fit
```

```{r}
models_perf <- 
  models_fit %>% 
    mutate(tidy = map(fit, sw_glance)) %>%
    unnest(tidy)
models_perf %>%
  select(lab, MAPE, MASE)
```
```{r}
models_fit %>%
  mutate(tidy = map(fit, sw_augment, 
                    timetk_idx = TRUE, 
                    rename_index = "date")) %>%
  unnest(tidy) %>%
  ggplot(aes(x = date, y = .resid)) +
  geom_hline(yintercept = 0, color = 'red', linetype = 'dashed') +
  geom_point(alpha = 0.3) +
  geom_smooth(method = 'loess', se = F) +
  facet_wrap(~ lab, scale = 'free_y', ncol = 1) +
  labs(x = NULL, y = NULL,
       title = "Остатки моделей прогнозирования")
```

```{r}
models_forecast <- 
  models_fit %>%
  mutate(fcast = map(fit, forecast, h = 24)) %>%
  mutate(tidy = map(fcast, sw_sweep, timetk_idx = TRUE, 
                    rename_index = "date")) %>%
  unnest(tidy)
models_forecast %>% tail()
```
```{r}
models_forecast %>%
  ggplot(aes(x = date, y = UMTMTI)) + 
    geom_ribbon(aes(ymin = lo.95, ymax = hi.95), fill = "gray60") +
    geom_ribbon(aes(ymin = lo.80, ymax = hi.80), fill = "gray90") +
    geom_line(aes(color = key)) +
    scale_x_date(limits = c(ymd("2012-01-01"), NA)) +
    facet_wrap(~lab, ncol = 2) +
    labs(x = NULL, y = NULL, color = NULL,
         title = "Прогноз динамики показателя")
```

######################

```{r}
aug_m_umtmti_ts2_test <- m_umtmti_ts2 %>% 
  sw_augment() 
aug_m_umtmti_ts2_test %>% head()
```


```{r}
aug_m_umtmti_ts2 <- m_umtmti_ts2 %>% 
  sw_augment(rename_index = 'observation_date', 
             timetk_idx = TRUE) # Эти аргументы добавлены для получения
                                # даты в формате, который напрямую 
                                # поддерживается gglpot2
aug_m_umtmti_ts2 %>% head()
```

```{r}
aug_m_umtmti_ts2 %>%
  ggplot(aes(x = observation_date, y = .resid)) +
  geom_hline(yintercept = 0, color = "red", linetype = 'dashed') +
  geom_point(alpha = 0.3) +
  geom_smooth(method = loess) +
  scale_x_date() +
  labs(x = NULL, y = NULL,
       title = "Остатки модели ETS")
```


```{r}
best_model <- 
  models_perf %>%
  top_n(n = 1, wt = desc(MASE)) # top_n сортирует по убыванию показателя, 
                                # поэтому для выбора модели с наименьшей 
                                # ошибкой,необходимо добавить desc(), 
                                # чтобы обратить порядок сортировки
best_model %>% select(lab, MASE, fit)
```

```{r}
best_model %>%
  mutate(fcast = map(fit, forecast, h = 24)) %>%
  mutate(tidy = map(fcast, sw_sweep, 
                    timetk_idx = TRUE, 
                    rename_index = "date")) %>%
  unnest(tidy, .drop = TRUE) %>% 
  select(lab, date:women) %>%
  tail(12)
```



