```{r, message=F, warning=F}
library(tidyverse)
library(forecast)
library(readxl) 
library(lubridate) # для работы с датами
library(timetk) # для преобразования таблиц во временные ряды и обратно
library(sweep) # для преобразования результатов моделирования в табличный формат
library(timetk) #time series

```

```{r}
install.packages("tidyquant")
```

#Пример данных, подгруженных при помощи tidyquant - цены на топливо
https://cran.r-project.org/web/packages/tidyquant/vignettes/TQ03-scaling-and-modeling-with-tidyquant.html
https://cran.r-project.org/web/packages/tidyquant/vignettes/TQ01-core-functions-in-tidyquant.html

```{r}
library(tidyquant)
gas_prices_monthly_raw <- tq_get(
    x    = "GASREGCOVM", 
    get  = "economic.data", 
    from = "1990-01-01", 
    to   = "2016-12-31") 
gas_prices_monthly_raw

```
#Пример данных, подгруженных при помощи tidyquant - стоимость акций Apple и Amazon
# Get quantitive data https://www.rdocumentation.org/packages/tidyquant/versions/0.5.9/topics/tq_get
# https://fred.stlouisfed.org/

```{r}

mult_gets2 <- tq_get(c("AAPL", "AMZN"),
                    get = "stock.prices",
                    from = "2018-01-01",
                    to   = "2019-01-01")
mult_gets2
```


#Пример данных, подгруженных при помощи tidyquant - стоимость акций и дивиденды Apple и Amazon
# Get quantitive data https://www.rdocumentation.org/packages/tidyquant/versions/0.5.9/topics/tq_get
# https://fred.stlouisfed.org/
```{r}

mult_gets <- tq_get(c("AAPL", "AMZN"),
                    get = c("stock.prices", "dividends"),
                    from = "2018-01-01",
                    to   = "2019-01-01")

```

#Отображение различных составляющих данных:
```{r}
mult_gets
mult_gets[['stock.prices']][[2]]
#mult_gets.aapl.stock.prices
```
#UMTMTI index
#Value of Manufacturers' Total Inventories for All Manufacturing Industries, Million of Dollars, Monthly, Not Seasonally Adjusted

```{r}
umtmti <- read_excel('UMTMTI.xls', skip=10) %>%
  mutate(observation_date = as_date(observation_date)) # по умолчанию будет использоваться формат дат, 
                               # который не поддерживается ggplot2, 
                               # поэтому преобразуем даты к нужному формату
umtmti %>% head()
```


```{r}
umtmti %>%
  ggplot(aes(x = observation_date)) +
    geom_line(aes(y = UMTMTI)) +
    geom_smooth(aes(y = UMTMTI), se = F) +
    scale_x_date(date_breaks = "12 month", date_labels = "%y") +
    labs(x = NULL, y = NULL,
         title = 'AMTMTI')
```

```{r}
starting_date <- min(umtmti$observation_date)
umtmti_ts <- umtmti %>% 
  select(observation_date, UMTMTI) %>%
  tk_ts(start = 
          c(year(starting_date),month(starting_date)),
        frequency = 12,
        silent = TRUE) # отключаем предупреждение об отброшенном столбце date

```

```{r}
umtmti2 <- umtmti %>%
  filter (observation_date>"2011-12-01")
```


```{r}
starting_date_new <- min(umtmti2$observation_date)
umtmti_ts2 <- umtmti2 %>% 
  select(observation_date, UMTMTI) %>%
  tk_ts(start = 
          c(year(starting_date_new),month(starting_date_new)),
        frequency = 12,
        silent = TRUE) # отключаем предупреждение об отброшенном столбце date

```

```{r}
umtmti_ts
```
```{r}
umtmti_ts2
```

```{r}
has_timetk_idx(umtmti_ts2)
```


```{r}
m_umtmti_ts2 <- umtmti_ts2 %>% ets()
```

Вместо использования стандартной функции `summary` для изучения модели, преобразуем результаты в табличный формат, с которым легко работать в `tidyverse`. С этой целью можно использовать следующие функции пакета `sweep`:

  - `sw_tidy()` - параметры модели в виде таблицы;
  - `sw_glance()` - показатели качества модели в виде таблицы;
  - `sw_augment()` - прогноз, факт и остатки модели на обучающем периоде в виде таблицы;
  - `sw_tidy_decom()` - компоненты временного ряда в виде таблицы;
  - `sw_sweep()` - результаты прогнозирования в виде таблицы.

Совместимость функций `sweep` и функций пакета `forecast` приведена в следующей таблице. Более полную версию можно найти [здесь ](https://business-science.github.io/sweep/articles/SW00_Introduction_to_sweep.html).


| Object     | sw_tidy() | sw_glance() | sw_augment() | sw_tidy_decomp() | sw_sweep() |
| :--------- | :-------: | :---------: | :----------: | :--------------: | :--------: |
| Arima      | X         | X           | X            |                  |            |
| ets        | X         | X           | X            | X                |            |
| stl        |           |             |              | X                |            |
| HoltWinters| X         | X           | X            | X                |            |
| decompose  |           |             |              | X                |            |
| forecast   |           |             |              |                  |  X         |


Параметры модели:

```{r}
m_umtmti_ts2 %>% sw_tidy()
```

```{r}
m_umtmti_ts2 %>% sw_glance()
```

```{r}
aug_m_umtmti_ts2_test <- m_umtmti_ts2 %>% 
  sw_augment() 
aug_m_umtmti_ts2_test %>% head()
```


```{r}
aug_m_umtmti_ts2 <- m_umtmti_ts2 %>% 
  sw_augment(rename_index = 'observation_date', 
             timetk_idx = TRUE) # Эти аргументы добавлены для получения
                                # даты в формате, который напрямую 
                                # поддерживается gglpot2
aug_m_umtmti_ts2 %>% head()
```

```{r}
aug_m_umtmti_ts2 %>%
  ggplot(aes(x = observation_date, y = .resid)) +
  geom_hline(yintercept = 0, color = "red", linetype = 'dashed') +
  geom_point(alpha = 0.3) +
  geom_smooth(method = loess) +
  scale_x_date() +
  labs(x = NULL, y = NULL,
       title = "Остатки модели ETS")
```

Модели экспоненциального сглаживания основаны на выделении компонентов временного ряда - среднего уровня, тренда и сезонности. Поэтому данные компоненты можно извлечь из модели.


```{r}
decomp_m_umtmti_ts2 <- m_umtmti_ts2 %>% 
  sw_tidy_decomp(rename_index = 'observation_date', timetk_idx = TRUE)
decomp_m_umtmti_ts2 %>% head()
```


```{r}
decomp_m_umtmti_ts2 %>%
  pivot_longer(-observation_date, names_to = "key", values_to = "value") %>%

  ggplot(aes(x = observation_date, y = value)) +
  geom_line() +
  facet_wrap(~ key, scales = "free_y") +
  scale_x_date() +
  labs(X = NULL, y = NULL,
       title = "Закономерные компоненты ряда")
```

```{r}
f_umtmti_ts2 <- m_umtmti_ts2 %>% forecast(h = 12)
f_umtmti_ts2 %>% 
  sw_sweep(rename_index = 'observation_date', timetk_idx = TRUE) %>% 
  tail(n = 14)
```

```{r}
f_umtmti_ts2 %>% 
  sw_sweep(rename_index = 'observation_date', timetk_idx = TRUE) %>%
  ggplot(aes(x = observation_date, y = UMTMTI)) +
  geom_ribbon(aes(ymin = lo.95, ymax = hi.95), fill = "gray60") +
  geom_ribbon(aes(ymin = lo.80, ymax = hi.80), fill = "gray90") +
  geom_line(aes(color = key)) +
  scale_x_date(date_labels = "%Y", date_breaks = "1 year",
               limits = c(ymd("2012-01-01"), NA)) +
  labs(x = NULL, y = NULL,
       title = "Прогноз запасов промышленности",
       color = NULL)
```
