---
title: "Кластерный анализ в R"
author: "Заходякин Г.В., postlogist@gmail.com"
date: '12 мая 2017 г '
output: html_document
---

```{r setup, include=FALSE}
knitr::opts_chunk$set(echo = TRUE)
```


```{r, message=FALSE, warning=FALSE}
library(tidyverse) # манипулирование данными и визуализация
#install.packages("NbClust") # пакет не входит в стандартный дистрибутив для курса
library(NbClust) # определение числа кластеров
#install.packages("factoextra") # пакет не входит в стандартный дистрибутив для курса
library(factoextra) # визуализация кластеров с помощью ggplot2
library(GGally) # визуализация в параллельных координатах
```


# Подготовка

Загрузка данных

```{r, message=FALSE, warning=FALSE}
d <- read_csv('churn.txt')
glimpse(d)
```

Расчет потребления клиентом услуг в долевом выражении

```{r}
dprep <- d %>%
  mutate(percent_dmins = 100 * day_mins / (day_mins + evening_mins + night_mins),
         percent_emins = 100 * evening_mins / (day_mins + evening_mins + night_mins),
         percent_nmins = 100 * night_mins / (day_mins + evening_mins + night_mins),
         percent_intmins = 100 * international_mins / (day_mins + evening_mins + night_mins),
         totmins = day_mins + evening_mins + night_mins,
         totcalls = day_calls + evening_calls + night_calls,
         intplan = if_else(international_plan == "yes", 1, 0),
         vmplan = if_else(voicemail_plan == "yes", 1, 0))
```

Отбор переменных для построения клиентских профилей

```{r}
dselect <- dprep %>%
  select(account_length, percent_emins, percent_nmins, percent_intmins, totmins, totcalls, intplan, vmplan, custserv_calls)
#nb: не отбираем percent_dmins, т.к. столбцы nmins, emins и dmins линейно зависимы
glimpse(dselect)
```

Приведение всех переменных к одному масштабу с помощью стандартизации

```{r}
dscaled <- scale(dselect)
```

Визуализация распределений переменных. Для сопоставимости, используем стандартизованные значения переменных.

```{r}
dscaled_tall <- dscaled %>% as_tibble() %>% gather(key = "variable")
ggplot(data = dscaled_tall, aes(x = variable, y = value)) +
  geom_boxplot()
```

# Выделение и анализ кластеров

Выделение кластеров

```{r}
set.seed(123)
cl <- kmeans(dscaled, centers = 3)
names(cl)
```

Размеры кластеров

```{r}
cl$size
```

Кластеры примерно одинакового размера.

Центроиды кластеров

```{r}
cl$centers %>% t() %>% round(3)
```

Визуализация различий между центроидами кластеров

Подготовка данных
```{r}
centroids_tall <- cl$centers %>% 
  as_tibble() %>% 
  mutate(cluster = rownames(cl$centers)) %>% 
  gather(key = var, value = value, account_length:custserv_calls)
```

Визуализация центроидов с помощью столбиковых диаграмм

```{r}
ggplot(data = centroids_tall, 
       aes(x = cluster, y = value, fill = cluster)) +
  geom_bar(stat = "identity") + 
  geom_hline(yintercept = 0, colour = "red", linetype = "dashed") +
  facet_wrap(~ var, ncol = 3)

```

Визуализация центроидов с помощью диаграмм в параллельных координатах

```{r, fig.width=10, fig.height=4}
centroids <- cl$centers %>% 
  as.data.frame() %>%
  mutate(cluster = rownames(cl$centers))

ggparcoord(centroids, columns = 1:9, 
           groupColumn = "cluster",
           scale = "uniminmax") #+ coord_flip()

```

Визуализация членства в кластерах для наблюдений. Метод использует проекцию данных из многомерного пространства признаков на плоскость из двух главных компонент.

```{r}
fviz_cluster(cl, data = dselect)
```

Распределение переменных из исходной таблицы данных в кластерах

Подготовка данных - добавление номера кластера к исходной таблице

```{r}
dprep_cl <- dprep %>%
  mutate(cluster = factor(cl$cluster))
```

Визуализация распределения целевой переменной
```{r}
ggplot(dprep_cl, aes(x = cluster)) +
  geom_bar(aes(fill = churn), position = "fill")
```

Распределение характеристик клиента в кластерах

С помощью диаграммы в параллельных координатах
```{r, fig.width=10, fig.height=4}
ggparcoord(dprep_cl, columns = c(2, 7, 20, 22:29), 
           groupColumn = "cluster",
           scale = "uniminmax",
           alphaLines = 0.25) #+ coord_flip()

```

С помощью средних

```{r}
ggplot(dprep_cl, aes(x = cluster, y = percent_intmins)) +
  geom_boxplot(aes(fill = cluster))
```
```{r}
ggplot(dprep_cl, aes(x = cluster, y = percent_intmins, fill = cluster)) +
  stat_summary(fun.y = "mean", geom = "bar") +
  geom_hline(aes(yintercept = mean(percent_intmins)),
             color = "red", linetype = "dashed") +
  labs(y = "Average % international minutes")
```


# Подбор оптимального числа кластеров

Функции для подбора числа кластеров k содержатся в пакетах `factoextra` и `NbClust`

Функция fviz_nbclust() может строить графики для показателей качества кластеризации в зависимости от k.

```{r}
fviz_nbclust(dscaled, FUNcluster = kmeans)
```

При использовании показателя average silhouette width https://en.wikipedia.org/wiki/Silhouette_(clustering) 
оптимальным является число кластеров 6 или 3. Хотя при 6 кластерах разделение несколько лучше, большое число кластеров сложнее интерпретировать.


```{r}
fviz_nbclust(dscaled, FUNcluster = kmeans, method = "wss")
```

При использовании показателя within sum of squares (дисперсия внутри кластера) следует искать точку перегиба на кривой, в которой начинает работать "закон убывающей отдачи", т.е. дисперсия внутри кластеров начинает медленнее снижаться с ростом k. В данном случае явного порога не наблюдается, в качестве возможного варианта можно использовать 3-5 кластеров.

Функция `NbClust()` одноименного пакета вычисляет сразу 26 показателей качества кластеризации. Оптимальное число кластеров выбирается с помощью "голосования".

```{r}
set.seed(123)
ids <- sample(nrow(dscaled), size = 300) #Очень долго работает на всем наборе данных
cl_nb <- NbClust(data = dscaled[ids, ], distance = "euclidean",
                  min.nc = 2, max.nc = 9, 
                  method = "kmeans", index = "all")

fviz_nbclust(cl_nb)


```


