---
title: "Проверка допущений регрессионной модели и линеаризация"
author: "Студент Школы логистики"
date: '15 февраля 2018 г '
output: html_document
---

```{r setup, include=FALSE}
knitr::opts_chunk$set(echo = TRUE)
```

#Введение

В файле `assumptions.xlsx` содержатся данные переменных x, y1, y2.

```{r Загрузка пакетов, message=FALSE}
library(readxl) # считывание данных из файлов Excel
library(tidyverse) # манипулирование данными 
library(ggplot2) # визуализация 
library(ggfortify) # визуализация диагностических графиков
library(modelr) # вспомогательные функции для работы с моделями
library(broom) # преобразование результатов моделирования в табличный вид
library(GGally) # построение матрицы диаграмм рассеяния 
library(car) # функции для степенных преобразований

```

#Задания

1. Загрузите данные и постройте визуализации зависимостей y1(x) и y2(x).

```{r Загрузка и визуализация}

```

2. Постройте линейные модели y1(x) и y2(x) и проверьте, выполняются ли допущения линейной модели.

```{r Построение моделей и проверка}

```

3. Найдите и выполните такие преобразования переменных, при которых допущения регрессионной модели выполняются. Определите, есть ли в выборке влиятельные наблюдения.

```{r Преобразование}

```


4. Постройте прогноз и доверительные интервалы прогноза на основе полученных моделей.

```{r Построение прогноза и доверительных интервалов}

```

