---
title: "Построение модели множественной регрессии"
author: "Студент Школы логистики"
date: '16 февраля 2018 г '
output: html_document
---

```{r setup, include=FALSE}
knitr::opts_chunk$set(echo = TRUE)
```

#Введение

В файле `car_sales.csv` содержится информация о продажах автомобилей различных марок:  
- manufact - наименование производителя;  
- model - название модели;  
- country - страна производителя;  
- sales - объем продаж в тысячах;  
- resale - цена продажи 4-летнего автомобиля;  
- type - тип (автомобиль или грузовик);
- price - цена в тыс. долларов;  
- engine_s - объем двигателя;  
- horsepow - количество лошадиных сил;  
- wheelbas - колесная база;  
- width - ширина;  
- length - длина;  
- curb_wgt - вес кузова;  
- fuel_cap - вместимость топливного бака в галлонах;  												
- mpg - эффективность расхода топлива, милль на галлон.  												

```{r Загрузка пакетов, message=FALSE}
library(readr) # считывание данных из текстовых файлов
library(tidyverse) # манипулирование данными 
library(ggplot2) # визуализация 
library(ggfortify) # визуализация диагностических графиков
library(modelr) # вспомогательные функции для работы с моделями
library(broom) # преобразование результатов моделирования в табличный вид
library(GGally) # построение матрицы диаграмм рассеяния 
library(car) # функции для степенных преобразований
library(forcats) # работа с факторами
```

#Задания

1. Загрузите данные и обработайте пропуски, если они есть.

```{r Загрузка данных}

```

2. С помощью матриц корреляции и визуализации, определите, какие факторы влияют на цену продажи 4-летнего автомобиля.

```{r Определение факторов}

```

3. Выберите факторы и постройте несколько вариантов модели множественной регрессии. Влияет ли на характер изменения цены продажи 4-летнего транспортного средства тип транспортного средства? Страна производителя? Постройте модели с учетом этих факторов. Не забывайте проверять адекватность модели (значимость коэффициентов, выполнение допущений модели линейной регрессии). Запишите уравнения полученных моделей. 

```{r Построение моделей}

```

4. Сравните прогнозы, которые дают разные модели. Какая из моделей дает наиболее точные прогнозы?

```{r Сравнение прогнозов}

```

