---
title: "Учет инфляции при анализе временных рядов"
author: "Заходякин Г.В., postlogist@gmail.com"
output: 
  html_document: 
    number_sections: no
    toc: yes
    toc_depth: 2
---

# Введение

В этом блокноте разобран пример удаления эффекта инфляции при анализе временных рядов. Источником данных об инфляции является [Единый архив социально-экономических данных](http://sophist.hse.ru) НИУ ВШЭ.

```{r Подключение библиотек, message=FALSE, warning=FALSE}
library(tidyverse) # ggplot2 и трансформация данных
library(forecast) # анализ временных рядов и прогнозирование
library(sophisthse) # Загрузка временных рядов из базы Sophist
```


# Данные об обороте розничной торговли России

Рассмотрим в качестве примера ряд: "Оборот розничной торговли в текущих ценах (RTRD_M)"


```{r Загрузка и визуализация ряда}
retail <- sophisthse('RTRD_M') %>%
  .[, 'RTRD_M'] %>%
  window(start = c(1995, 1))

autoplot(retail) +
  labs(title = 'Оборот розничной торговли в текущих ценах',
       x = NULL, y = 'млрд руб',
       caption = 'Источник: ЕАЭСД, http://sophist.hse.ru, ряд RTRD_M')
```

За период с 1995 года оборот (в текущих ценах) вырос в 100 раз. 
Однако для российской экономики характерна инфляция, поэтому в значительной степени увеличение оборота связано с ростом цен на товары, а не увеличением благосостояния и покупательской способности людей.


# Индекс-дефлятор

Чтобы исключить эффект инфляции при анализе временных рядов применяется корректировка данных ряда, основанная на использовании индекса-дефлятора. В качестве такого индекса можно использовать индекс потребительских цен, который агрегированно отражает рост цен на потребительские товары.

Ежемесячный индекс потребительских цен в ЕАЭСД имеет обозначение: `CPI_M_CHI`. Загрузим эти данные.

```{r Загрузка индекса потребительских цен}
cpi <- sophisthse('CPI_M_CHI')
sophisthse_metadata(cpi)
autoplot(cpi) + labs(x = NULL)
```

Индекс потребительских цен в базе - цепной, т.е. его значения - это процентное изменение по сравнению с предыдущим периодом. В таком виде данные использовать неудобно, требуется пересчитать значения индекса к некоторому базовому периоду. Поскольку данные об обороте розничной торговли начинаются с января 1995 года, в качестве базового периода для индекса-дефлятора также выберем январь 1995 года (cpi = 100). Чтобы пересчитать остальные значения, требуется посчитать произведение с нарастающим итогом по всем значениям индекса при помощи функции `cumprod()`. К сожалению, эта функция выдает на выходе обычный вектор, а не временной ряд, поэтому потребуется преобразовать результат к временному ряду при помощи функции `ts()`.


```{r Пересчет индекса потребительских цен к базовому периоду}

# Удаление лишних данных
cpi_subset <- cpi %>% window(start = c(1995, 1))

# Значение в базовом периоде = 100
window(cpi_subset, end = c(1995, 1)) <- 100

# Вычисляем индекс-дефлятор как произведение цепных индексов
cpi_base <- cumprod(cpi_subset/100) %>%
  ts(start = c(1995, 1), frequency = 12)

# Визуализация индекса-дефлятора
autoplot(cpi_base) + 
  labs(x = NULL, 
       title = 'Индекс-дефлятор цен: 1995.1 = 1') +
  scale_x_continuous(minor_breaks = start(cpi_base):end(cpi_base))

```


# Рост оборота розничной торговли с учетом инфляции

Получив индекс-дефлятор, можем исключить эффект инфляции при анализе данных об обороте розничной торговли.

```{r Оборот розничной торговли с учетом инфляции}
autoplot(retail/cpi_base) +
  labs(title = 'Рост оборота розничной торговли в ценах 1995 года',
       x = NULL, y = 'млрд. руб')
```

После исключения эффекта инфляции видно, что рост оборота в отрасли значительно скромнее - порядка 2 раз, с 1995 года.

Для сравнения, построим исходный и скорректированный ряды в одном масштабе:

```{r Эффект инфляции}

autoplot(retail, series = 'в текущих ценах') +
  autolayer(retail/cpi_base, series = 'в ценах 1995 г') +
  labs(title = 'Оборот розничной торговли',
       x = NULL, y = 'млрд руб', color = NULL,
       caption = 'Источник: ЕАЭСД, http://sophist.hse.ru')

```

