---
title: "Пример прогнозирования в R"
author: "Заходякин Г.В., postlogist@gmail.com"
date: '16 ноября 2018 г '
output: html_document
---

```{r Загрузка пакетов, warning=FALSE, message=FALSE}
library(forecast)
library(sophisthse)
library(tidyverse)
```


Загрузим данные о коммерческом грузообороте транспорта в России.

```{r Загрузка данных ряда TRP_M_CARG,eval=F,include=F}
# На 06.11.2019 база Sophist недоступна из-за реорганизации
transp <- sophisthse('TRP_M_CARG')
head(transp)
sophisthse_metadata(transp)
```

```{r}

# если нет интернета, следует убрать eval=FALSE, чтобы загрузить данные из локального файла
transp <- read_rds('data/transp.RDS')
```


Посмотрим, как выглядит ряд на графике.

```{r Визуализация временного ряда}

transp %>%
  autoplot()

```

Посмотрим на фрагмент ряда с выбросом...

```{r Визуализация фрагмента временного ряда}
transp %>%
  window(start = c(2013, 1), end = c(2015, 1)) %>%
  autoplot()

```

Нет данных за январь 2014 года...

Удалим выбросы...

```{r Автоматическая очистка от выбросов}

transp_fixed <- transp %>%
  tsclean()

```

Сравним исходный и очищенный временной ряд...

```{r}
autoplot(transp, series = 'Исходный ряд') +
  autolayer(transp_fixed, series = 'Очищенный ряд')
```

Восстановление затронуло пропущенное наблюдение в январе 2014 года и несколько периодов в кризисном 2009 году. 

Старые данные не репрезентативны, оставляем с 2012 года...

```{r Отбор данных}

transp_subset <- transp_fixed %>% 
  window(start = c(2012, 1)) #год и месяц начала

```


Строим прогноз.

```{r Прогнозирование}

transp_forecast <- transp_subset %>%
  forecast(h = 24)

autoplot(transp_forecast) +
  labs(title = "Прогноз коммерческого грузооборота транспорта РФ, млрд. т-км",
       x = NULL,
       y = NULL,
       fill = "Доверительный\nинтервал")

```


