---
title: "Прогнозирование оттока абонентов с помощью логистической регрессии"
author: "<поменяй меня!>"
output: html_document
---

```{r setup, include=FALSE}
knitr::opts_chunk$set(echo = TRUE)
```

```{r, message=FALSE, warning=FALSE}
library(tidyverse)
library(ggfortify)
```

# Задание

В файле "churn.txt" содержатся данные об оттоке абонентов оператора мобильной связи.
Целевая переменная - отток (*churn*) - ушел абонент, или нет. В файле эта переменная имеет логический тип. После загрузки файла с помощью функции read_csv() перекодируйте ее в числовую.

Требуется:
1. Визуализировать зависимость оттока от факта использования абонентом тарифного плана для международной связи (international_plan).  Построить, исследовать значимость и интерпретировать модель логистической регрессии для прогнозирования оттока на основе этого фактора. Сделать прогноз по модели для двух абонентов: не использующего такой тарифный план и использующего.

2. Аналогичным образом исследовать зависимости, построить модель и сделать прогноз оттока в зависимости от длительности разговоров в дневное время (day_mins).

3. Исследовать влияние на отток других характеристик абонента (3-4 показателя - количественных и качественных) и построить модели, включающие эти характеристики сначала по отдельности, а затем - совместно.

4. Написать выводы о влиянии различных факторов на отток абонентов на основе своего анализа.
