---
title: "Кластерный анализ в R"
author: "Заходякин Г.В., postlogist@gmail.com"
date: '12 мая 2017 г '
output: html_document
---

```{r setup, include=FALSE}
knitr::opts_chunk$set(echo = TRUE)
```


```{r, message=FALSE, warning=FALSE}
library(tidyverse) # манипулирование данными и визуализация
#install.packages("NbClust") # пакет не входит в стандартный дистрибутив для курса
library(NbClust) # определение числа кластеров
#install.packages("factoextra") # пакет не входит в стандартный дистрибутив для курса
library(factoextra) # визуализация кластеров с помощью ggplot2
library(GGally) # визуализация в параллельных координатах
```

# Введение

В файле 'wine.txt' содержатся результаты химического анализа различных вин, изготовленных в одном регионе Италии тремя разными производителями. В процессе анализа исследовались 12 характеристик каждого образца вина (см. описание столбцов).


Признаки

 1) **Producer** (Производитель)
 2) **Malic acid** (Яблочная кислота)
 3) **Ash** (Сухой остаток)
 4) **Alcalinity of ash** (Показатель щелочности сухого остатка)
 5) **Magnesium** (Содержание магния)
 6) **Total phenols** (общее содержание фенолов)
 7) **Flavanoids** (Флавоноиды). Флавоноиды известны как растительные пигменты более столетия. Однако первая работа, посвящённая возможной биологической роли флавоноидов для человека, была опубликована лауреатом Нобелевской премии по физиологии или медицине Альбертом де Сент-Дьёрди в 1936 году. Он сообщил, что флавоноид, выделенный из венгерского красного перца, вероятно способствует укреплению ломких стенок кровеносных сосудов. Он предположил, что это соединение относится к витаминам, и предложил для него название «витамин P», которое в дальнейшем не прижилось. Новая волна интереса к флавоноидам началась в 1990-х годах. Она связана с открытием антиоксидантных свойств флавоноидов и их способности нейтрализовать свободные радикалы.
 
 8) **Nonflavanoid phenols** (нефлавоноидные фенолы)
 9) **Proanthocyanins**
 10) **Color intensity** (интенсивность окраски)
 11) **Hue** (оттенок окраски)
 12) **OD280/OD315** of diluted wines (содержание протеинов, измеренное по интенсивности поглощения раствора на длинах волн 280/315 нм)
 13) **Proline** (содержание аминокислоты пролин)

Атрибут 1 – целое число (код производителя)
Атрибуты 2-13 – действительные числа (количественные переменные)


Источник:
https://archive.ics.uci.edu/ml/datasets/wine


# Задание

**Требуется:**

 1)	Решить задачу кластеризации и определить номер кластера для каждого образца (с использованием алгоритма k-средних или pam)  
 2)	Изучить профили кластеров и сформулировать правила отнесения объекта к кластеру  
 3)	Оценить необходимость увеличения/уменьшения числа кластеров  
 4)	Сравнить соответствие номеров кластера и фактического происхождения образца (номер производителя)  

