---
title: "Нелинейные преобразования данных"
author: "ваша фамилия и группа"
output: html_document
---

```{r setup, include=FALSE}
knitr::opts_chunk$set(echo = TRUE, warning = FALSE)
options(width = 100) # ширина текстового вывода
options(digits = 3) # число знаков после запятой в выводе 
```


```{r Загрузка пакетов, message=FALSE}
library(readr) # считывание данных из текстовых файлов
library(tidyverse) # манипулирование данными 
library(ggplot2) # визуализация 
library(ggfortify) # визуализация диагностических графиков
library(modelr) # вспомогательные функции для работы с моделями
library(broom) # преобразование результатов моделирования в табличный вид
library(GGally) # построение матрицы диаграмм рассеяния 
library(car) # функции для степенных преобразований

```

# Введение 

В этом задании требуется исследовать зависимость веса аллигаторов от их размера. Данные находятся в файле `alligators.csv` в папке с заданием.
Данные предоставлены John Burkardt, Department of Scientific Computing at Florida State University (http://people.sc.fsu.edu/~jburkardt/datasets/stats/alligators.csv)


# Задание

1. Загрузите данные, используя функцию read_csv().

2. Переведите длину и вес в метры и килограммы соответственно. После этого удалите столбцы со старыми значениями веса и длины. Столбцы с данными в метрической системе должны называться `weight` и `length`.

3. Выполните разведочный анализ данных: распределение переменных, наличие выбросов, наличие связи между переменными. 

4. Постройте модель линейной регрессии для веса аллигатора в зависимости от его длины. Оцените значимость модели и напишите уравнение для прогнозирования по модели. Визуализируйте модель в сравнении с исходными данными.

5. Проверьте справедливость допущений линейной модели для этого случая.

6. Исправьте проблему путем преобразования зависимой и/или объясняющей переменной. 

7. Постройте линейную модель с преобразованными данными.  Напишите уравнение для прогнозирования по этой модели.

8. Оцените значимость модели с преобразованными данными.

9. Постройте график интервального прогноза по модели с преобразованными данными. Значения зависимой переменной должны быть в исходной шкале, т.е. прогноз надо преобразовать обратно к исходной шкале.

10. Какая из моделей точнее?

11. Есть ли в данных выбросы и влиятельные наблюдения? Сравните, как изменятся результаты при их удалении. Для этого оцените модели по данным с удаленными наблюдениями и постройте их на одном графике с исходными моделями.


# Как сдавать

Пришлите отчет в HTML-формате на postlogist@gmail.com.
Можно работать в небольших группах (2-3 человека).