---
title: "Проверка гипотез о равенстве средних в нескольких группах"
output: 
  html_document: 
    toc: yes
---


#Подготовка

```{r Настройка, include=TRUE}
knitr::opts_chunk$set(dev = 'png', warning = FALSE) 
# выбор формата для графиков и отключение жалоб на русские шрифты на графиках
options(digits = 4) # Количество значащих цифр при выводе
suppressMessages(library(readxl))
suppressMessages(library(tidyverse))
suppressMessages(library(lubridate))

```

В файле `orders.xlsx` содержатся данные о деталях заказов крупной торговой компании. Сгруппируйте данные по полям `Market` и `Order ID`, чтобы получить данные по заказам.

```{r Загрузка и группировка данных по заказам}

```

#Задание 1
Проверьте гипотезу о том, что средняя прибыль от заказа на разных рынках различается. Определите, на каких рынках средняя прибыль от заказа существенно отличается, а на каких - нет. Визуализируйте решение

```{r Решение задания 1}

```


#Задание 2
Проверьте гипотезу о том, что сроки доставки заказа при доставках разного класса отличаются. Определите, для каких классов сроки доставки отличаются, а для каких - примерно одинаковые. Визуализируйте решение.


```{r Решение задания 2.1}

```

Сделайте выборку по 100 заказов с доставкой каждого типа (всего 400 заказов) и проверьте ту же самую гипотезу. Изменились ли результаты?


```{r Решение задания 2.2}

```