---
title: "Проверка гипотез"
output: 
  html_document: 
    toc: yes
---


```{r Настройка, include=TRUE}
knitr::opts_chunk$set(dev = 'png', warning = FALSE) 
# выбор формата для графиков и отключение жалоб на русские шрифты на графиках
options(digits = 4) # Количество значащих цифр при выводе
suppressMessages(library(readr))
suppressMessages(library(tidyverse))
suppressMessages(library(ggplot2))
```


#Задание 1

В файле `markers.txt` содержатся исходные данные о результатах проверки работ абитуриентов двумя экзаменаторами. В первом столбце содержится номер абитуриента, во 2-м и 3-м - соответственно, балл за работу, поставленный экзаменаторами А и Б. Наихудшим результатом является 0, а наилучшим - 4.

Требуется с помощью разведочного анализа сравнить оценки, выставленные двумя экзаменаторами. С использованием подходящего t-критерия проверьте гипотезу о том, что требования экзаменаторов являются сходными и, в среднем, их оценки не отличаются.

```{r Решение задания 1}


```

#Задание 2

В файле `orders.xlsx` содержатся данные о деталях заказов крупной торговой компании. Сгруппируйте данные по полям `Market` и `Order ID`, чтобы получить данные по заказам.

Проверьте гитопезу о том, что средняя прибыль от заказа на европейском рынке (EU) не отличается от средней прибыли заказа на рынке США (US).

```{r Решение задания 2.1}

```

Проверьте гипотезу о том, что сроки доставки заказа при доставке первого класса отличаются от сроков доставки второго класса.

```{r Решение задания 2.2}

```
