---
title: "Исследование временных рядов макроэкономических показателей российской экономики"
author: "<ваше имя>"
output: html_document
---

```{r setup, include=FALSE}
knitr::opts_chunk$set(echo = TRUE)
```

# Введение

В этом задании необходимо исследовать динамику трех макроэкономических показателей:

 - Индекс производства С. Добыча полезных ископаемых (**IP_CEA_M**)  
 - Индекс производства D. Обрабатывающие производства (**IP_DEA_M**)   
 - Индекс реального оборота розничной торговли (**RTRD_M_DIRI**)  

Выполните пункты задания, перечисленные ниже и ответьте на поставленные в задании вопросы.

Решения присылайте в HTML-формате на `postlogist@gmail.com`.

Задание можно делать в небольших группах (2-3 человека). Не забудьте указать авторов в заголовке документа.

------

# Задание


**1. Познакомьтесь с функциями, входящими в пакет `sophisthse`**

Посмотрите краткую "шпаргалку" по основным возможностям пакета - [см. ссылку](https://cran.r-project.org/web/packages/sophisthse/vignettes/sophisthse_intro.html), или раскомментируйте и выполните следующий блок кода:

```{r}
#vignette('sophisthse_intro') # Раскомментируйте перед запуском
```

**Виньетки** (**vignette**) - это вид документации в R, в котором кратко объясняется основная функциональность пакета.

Посмотрите, какие функции входят в пакет `sophisthse`, выполнив следующий блок кода.

```{r}
#help(package = sophisthse) # Раскомментируйте перед запуском
```


**2. Загрузите экономические показатели из базы Sophist**

Используя пакет `sophisthse`, загрузите данные по следующим показателям:
 - Индекс производства С. Добыча полезных ископаемых (IP_CEA_M)
 - Индекс производства D. Обрабатывающие производства (IP_DEA_M) 
 - Индекс реального оборота розничной торговли (RTRD_M_DIRI)
 
 
 
**3. Приведите показатели к одному базису**
```{r}

```

Базисный период для индексов IP_CEA_M и IP_DEA_M - январь 2002 года. Для индекса розничной торговли - январь 1994 года. Чтобы сделать показатели сопоставимыми, пересчитайте значения индекса RTRD_M_DIRI так, чтобы величина этого показателя в январе 2002 года была равна 100. Для этого достаточно на основе данных ряда вычислить коэффициент пересчета, а затем - умножить все значения ряда на этот коэффициент.

После этого сократите глубину истории по показателю RTRD_M_DIRI так, чтобы ряд начинался с января 2002 года.

```{r}

```


**4. Визуализация показателей**

Постройте график, отображающий динамику показателей

```{r}

```

Какой тип сезонности присутствует в этих временных рядах?

**5. Сезонная декомпозиция**

Выполните сезонную декомпозицию рядов, используя метод STL с изменяющимися сезонными коэффициентами. Ширину окна сглаживания подберите таким образом, чтобы в остатках ряда не было заметно сезонных колебаний.

```{r}

```


**6. Сравнение динамики показателей**

Постройте график, на котором сравнивается динамика сезонно-скорректированных показателей.

```{r}

```


Постройте график, на котором сравниваются тренды показателей

```{r}

```


Постройте график, на котором сравниваются нерегулярные компоненты показателей

```{r}

```

**Ответьте на вопросы:**

Какой из графиков нагляднее показывает отличие в реакции показателей на экономические кризисы 2008 и 2014 года?

Какая из отраслей быстрее всего реагирует на кризис? 

Для какой из отраслей этот эффект наиболее выраженный?

Какая из отраслей быстрее всего восстанавливалась после кризиса 2008 года?

Отличается ли поведение показателей в кризисах 2008 и 2014 года?


**7. Преобразования данных**

Подберите наилучшее значение параметра $\lambda$ преобразования Бокса-Кокса для каждого показателя. При необходимости, скорректируйте значение параметра для обеспечения простой интерпретации преобразованных данных.

Повторите сезонную декомпозицию методом STL, на этот раз используя фиксированный набор сезонных коэффициентов (`s.window = 'periodic'`) и преобразованные данные.

Получите модель каждого ряда (сумма тренда и сезонного компонента). Затем постройте три графика, на каждом из которых в сравнивается исходный (непреобразованный) показатель и модель. Для перевода данных модели в шкалу исходного показателя используйте функцию `InvBoxCox()`.

